---
title: "Plantilla Para Estadistica"
output:
  html_document:
    df_print: paged
---

# 1. Pasos en tu computadora:

a. En su computadora cree un folder llamado "Proyecto_Estadistica"
b. Abra RStudio.
c. Desde RStudio ingrese al folder creado en el paso A.
d. Cree un nuevo **Notebook** y guardelo con el nombre "codigos.RMD". Este archivo debe guardarse en el folder creado.
e. Dentro del folder "Proyecto_Estadistica", cree un folder llamado "data". Puede usar RStudio para ello.
f. Ponga su archivo de datos en en el folder "data"

# 2. Lectura y Preparación de datos:

a. Verifique que tiene instalado el paquete **readxl**, si no está, proceda a instalarlo. Luego lea sus datos así

```{r leerData}
library(readxl)

misDatos <- read_excel("data/pavimentando.xlsx") # ponga el nombre de su archivo.
```

b. Vea el nombre de sus columnas (nombre de las variables)

```{r losNames}
names(misDatos)
```

Los nombres no deben tener espacios ni acentos ni la letra ñ. SI es necesario, cámbielas en Excel y vuelva a cargar (rehaga todo lo anterior).

c. Verifique que **R** tenga los datos correctos:

a. Verifique que los numeros no estén entre comillas.
b. Verifique que si tiene una variable ordinal (p.ejem. 'alto','medio','bajo'), esté como _factor_, es decir, de tipo categórico.

```{r tipos}
str(misDatos)
```
En este caso, las variables "consejocomunal","priorizado","uribista","ejecucion" deberían ser _factor_ (pero no son ordinales):

```{r transFactor}

misDatos$consejocomunal=factor(misDatos$consejocomunal,
                               levels = c(0,1), # lo que hay en la data actual
                               labels = c("_no","_si"), # como aparecerá ahora
                               ordered = FALSE) # TRUE si fuera ordinal

misDatos$priorizado=factor(misDatos$priorizado,
                               levels = c(0,1),
                               labels = c("_no","_si"),
                               ordered = FALSE)

misDatos$uribista=factor(misDatos$uribista,
                               levels = c(0,1),
                               labels = c("_no","_si"),
                               ordered = FALSE)

misDatos$ejecucion=factor(misDatos$ejecucion,
                               levels = c(0,1),
                               labels = c("_no","_si"),
                               ordered = FALSE)
```



# 3. Explorar la Variable Dependiente

Esta es la variable central de tu estudio.

* Estadísticos Básicos:

```{r univarSUMMARY}
summary(misDatos$apropiaciondolar)
```

Preguntense:
- La media resume bien? Una media representativa nos hace pensar que los valores de la variable orbitan _cerca_ a ella. Si la media y la mediana están muy lejossabes que hay  _desigualdad_ en esa variable.

# 4. Exploración Bivariada

Aquí debes comparar la Variable Dependiente con cada una de las demás. 

a. Comparando con las otras numéricas:

```{r bivarNUMNUM}
library("ggpubr")

ggscatter(misDatos, 
          x = "pctopo", y = "apropiaciondolar", 
          add = "reg.line", 
          conf.int = TRUE, 
          add.params = list(color = "blue", fill = "lightgray"),
          cor.coef = TRUE, cor.method = "pearson") #spearman?
```

Del gráfico anterior, el R (coeficiente de correlación) puede ir de -1 a 1, mientras más cerca a cero indica que relación es debil, mientras más lejos de cero, relación se fortalece. Cuando el R coeficiente de correlación es alto, la linea azul tendrá los punto mas cerca a ella.

b. Comparando con las categóricas

```{r bivarNUMCAT}
boxplot(apropiaciondolar~ejecucion,data=misDatos)
```

En la horizontal están las categorías. Pregúntate sí la variable dependiente toma valores similares o no.

# 4. Regresión

Aqui puedes proponer probar tus hipótesis. Hay que ir de menos a más. Si tienes variables de control, usalas siempre.

a. Primera hipótesis

```{r REGRE1}
hipotesis1=formula(apropiaciondolar~priorizado + poblacioncienmil+ nbi)
regre1=lm(hipotesis1,data=misDatos)
summary(regre1)
```

Aqui verifica:
- La variable independiente de interés es significativa (ves "." o "asteriscos")? Si no es significativa, NO tiene efecto. 
- El efecto, es positivo o negativo (mira el signo).

En este caso, la VI priorizado indica, que cuando vale "si" no es diferente a si vale "no". Por ello no tiene efecto.

a. Segunda hipótesis

```{r REGRE2}
hipotesis2=formula(apropiaciondolar~priorizado +  consejocomunal + poblacioncienmil+ nbi)
regre2=lm(hipotesis2,data=misDatos)
summary(regre2)
```

En este caso, la VI consejo comunal  indica, que cuando vale "si" es diferente a si vale "no". Por ello tiene efecto positivo: cuando haya consejo comunal aumenta el presupuesto.

a. Tercera hipótesis

```{r REGRE3}
hipotesis3=formula(apropiaciondolar~priorizado  +  consejocomunal +  pctopo + poblacioncienmil+ nbi)
regre3=lm(hipotesis3,data=misDatos)
summary(regre3)
```

Aqui no hay cualitativamente mayor cambio. Finalmente, comparemos los modelos que tenemos:

```{r}
#es regre2 mejor que regre1?
anova(regre1,regre2)
```
El pvalor significativo nos indica que la regre2 es mejor opcion a la regre3.

```{r}
#es regre3 mejor que regre2?
anova(regre2,regre3)
```
El pvalor NO significativo nos indica indican que la regre3 NO es mejor opcion a la regre2.
